【裁判字號】    97,交聲,54
【裁判日期】    970229
【裁判案由】    違反道路交通管理處罰條例聲明異議
【裁判全文】
臺灣臺北地方法院交通事件裁定          97年度交聲字第54號
原處分機關  交通部公路總局臺北區監理所
聲明異議人
即受處分人  甲○○
上列受處分人因違反道路交通管理處罰條例案件，對於交通部公
路總局臺北區監理所民國94年5月31日所為之處分（原處分案號
：北監自裁字第裁40—AIJ103948號），聲明異議，本院裁定如
下：
    主  文
異議駁回。
    理  由
一、按交通違規事件裁罰案件，性質上屬於交通行政主管機關本
    於職權就公法上具體事件所為之決定而對外直接發生法律效
    果之單方行政行為，參酌行政法院56年度判字第81號判例意
    旨「本件原告行為時尚在舊所得稅法施行期間，實體上固應
    適用舊法，但被告官署稅捐稽徵程序開始於現行所得稅法令
    公布施行以後，程序上即應是新法」，故依行政「實體從舊
    ，程序從新」原則，尚無比較新舊法問題。而本件道路交通
    管理處罰條例第48條第1項第2款、第63條第1項第1款、第65
    條第1項第3款雖於94年12月28日以總統華總一義字第094002
    12581號令公布修正，惟至95年6月23日始以院臺交字第0950
    087685號行院令定自95年7月1日施行，另違反道路交通管理
    事件統一裁罰基準及處理細則亦於95年6月30日交通部交路
    字第0950085037號令、內政部台內警字第0950870864號令會
    銜修正發布並自95年7月1日施行，是本件於原處分機關為裁
    決時，新法均尚未公布、施行，且本件行為時法亦為修正前
    之舊法，倘無特別標示，則本件引用法條均係該行為時有效
    之舊法，核先敘明。
二、按受處分人不服道路交通管理處罰條例第8 條所定主管機關
    所為之處罰者，得於接到裁決書之翌日起20日內，向管轄地
    方法院聲明異議，道路交通管理處罰條例第87條第1 項定有
    明文，又交通法庭認聲明異議不合法律上之程式，且無從補
    正者，應以裁定駁回之，道路交通案件處理辦法第18條亦定
    有明文。
三、經查：
  (一)處理違反道路交通管理事件，有關文書送達之程序，依行政
    程序法之規定，違反道路交通管理事件統一裁罰基準及處理
    細則第5 條定有明文；而依據行政程序法第68條規定：「（
    第1 項）送達由行政機關自行或交由郵政機關送達。（第2
    項）行政機關之文書依法規以電報交換、電傳文件、傳真或
    其他電子文件行之者，視為自行送達。（第3 項）由郵政機
    關送達者，以一般郵遞方式為之。但文書內容對人民權利義
    務有重大影響者，應為掛號。（第4 項）文書由行政機關自
    行送達者，以承辦人員或辦理送達事務人員為送達人；其交
    郵政機關送達者，以郵務人員為送達人。（第5 項）前項郵
    政機關之送達準用依民事訴訟法施行法第3 條訂定之郵政機
    關送達訴訟文書實施辦法。」，又行政程序法第72條第1 項
    、第74條第1 項規定：「送達，於應受送達人之住居所、事
    務所或營業所為之。但在行政機關辦公處所或他處會晤應受
    送達人時，得於會晤處所為之。」、「送達，不能依前二條
    規定為之者，得將文書寄存送達地之地方自治或警察機關，
    並作送達通知書兩份，一份黏貼於應受送達人住居所、事務
    所、營業所或其就業處所門首，另一份交由鄰居轉交或置於
    該送達處所信箱或其他適當位置，以為送達。」，是行政處
    分文書得以掛號送交郵政機關送達至應受送達人之住居所，
    雖無受處分人親自簽收，仍得以寄存、製作送達通知書方式
    為合法送達。而本件裁決書，係依據上開法規經處分單位即
    交通部公路總局臺北區監理所以掛號郵務送達方式，於94年
    6 月6 日付郵向受處分人原於監理機關登載之車籍地址、即
    現戶籍設立地「臺北縣新店市○○街78巷5 號」送達，因多
    次未晤，而寄存大坪林郵局招領等情，有前開裁決書送達證
    書、受處分人個人基本資料查詢結果在卷可稽，揆之前揭說
    明，本件裁決書於94年6 月6 日即已生合法寄存送達之效力
    ，核先敘明。至受處分人所辯：並未實際收受、警察未告知
    而不生合法送達效力云云，自無可採。
  (二)受處分人既已於94年6 月6 日依法規定視為收受本件裁決書
    ，因受處分人居住於處罰機關所在之鄉、鎮、市，依據法院
    訴訟當事人在途期間標準第4 條之規定，並無在途期間，故
    僅加計聲明異議期間20日，受處分人至遲應於94年6 月27日
    （因94年6 月26日為週日，故順延1 日至同月27日）向原處
    分機關或本院具狀聲明異議，而受處分人竟於96年5 月9 日
    始向原處分機關為申訴、97年1 月3 日向本院具狀聲明異議
    ，此有交通部公路總局臺北區監理所96年5 月21日北監自字
    第0962007440號函、及本院收文章在卷可資佐證，揆諸前開
    規定及說明，受處分人之聲明異議顯然不合法律上程式，且
    無從補正，應予駁回。
三、至：
  (一)按「汽車所有人、駕駛人違反道路交通管理，經主管機關裁
    決後逾15日未向管轄地方法院聲明異議，或其聲明異議經法
    院裁定確定，而不依裁決或裁定繳納罰鍰或不繳送汽車牌照
    、駕駛執照者，依左列規定處理之：一、經處分吊銷汽車牌
    照或駕駛執照者，由公路主管機關逕行註銷。二、經處分吊
    扣汽車牌照或駕駛執照者，按其吊扣期間加倍處分；仍不依
    限期繳送汽車牌照或駕駛執照者，吊銷其汽車牌照或駕駛執
    照。三、罰鍰不繳者，按其罰鍰數額，易處吊扣汽車牌照或
    駕駛執照1 個月至3 個月；不依期限繳送汽車牌照或駕駛執
    照者，吊銷其汽車牌照或駕駛執照。」；「前項第3 款之汽
    車所有人、駕駛人如無汽車牌照或駕駛執照可資易處吊扣時
    ，得就原處分或裁定確定之罰鍰加倍處罰；逾15日後仍不繳
    納者，移送法院強制執行。」，道路交通管理處罰條例第65
    條第1 項、第2 項亦有明定。
  (二)而所謂「易處吊扣、吊銷駕照」係行為人對於監理機關所為
    之「罰鍰」裁決，因逾期不繳納而經轉換之處分，故行為人
    必先經主管監理機關開立「違反道路交通管理事件裁決書」
    後，就該「罰鍰」部分，始得按其「罰鍰數額」而「易處吊
    扣、吊銷駕照」。故本件主管機關是否對受處分人易處吊扣
    、吊銷駕照，並非道路交通管理處罰條例第8 條主管機關所
    為之「處罰」，而係行政主管機關對於已確定之處罰（裁處
    確定），依其職權所為行政裁量權之作用，依據行政程序法
    第92條、訴願法第3 條等規定，性質上為行政處分，如主管
    機關作成吊銷駕照之處分，受處分人就該處分，認為有違法
    或不當，致損害其權利或利益者，依訴願法之規定，應向該
    管轄之行政機關提起訴願以為救濟，方屬合法，而非普通法
    院得依道路交通管理處罰條例第87條第1 項審查之標的，併
    此敘明。
據上論斷，應依道路交通案件處理辦法第18條，裁定如主文。
中    華    民    國    97    年    2     月    29    日
                  交通法庭  法  官  郭惠玲
如不服本裁定應於送達後5 日內向本院提出抗告狀
上正本證明與原本無異
                            書記官  鄭雅文
中    華    民    國    97    年    3     月    4     日


司法院資訊處製作；財團法人民間司法改革基金會備份。
